臺北高等行政法院判決
　　　　　　　　　　　　　　　　　　 94年度簡字第00383號
原　　　告　甲○○
被　　　告　臺北市政府
代　表　人　乙○○（市長）
訴訟代理人　金仲明
　　　　　　李淑雯
上列當事人間因地政士法事件，原告不服內政部中華民國93年1
月27日台內訴字第0920008929號訴願決定，提起行政訴訟。本院
判決如下：
    主  文
原告之訴駁回。
訴訟費用由原告負擔。
    事  實
一、事實概要：原告於民國（下同）92年8月27日向桃園縣中壢
    地政事務所以代理人身分申請辦理土地登記案件（下稱系爭
    登記案件），案經桃園縣政府發現原告為被告所轄開業之地
    政士未依地政士法第33條規定加入地政士公會，乃函請被告
    處理。經被告查明原告係於84年1月13日經被告所屬地政處
    核准開業執照在案，惟原告於92年8月27日向桃園縣中壢地
    政事務所以代理人身分申請辦理系爭土地登記案件時，並未
    加入臺北市地政士公會，因而認原告已違反地政士法第33
    條第1項規定，乃依同法第50條第2款規定，以92年10月27日
    府地一字第09225342402號函處原告新臺幣（下同）3萬元罰
    鍰，並請於通知送達後30日內改正（原告業已於92年11月25
    日改正，加入臺北市地政士公會）。原告不服，以(一)地政士
    法第30條後半段之規定，在同一區域內，同級之地政士公會
    以一個為限。同法第50條第2款領有執照未加入公會應處罰
    等。上述規定均為強制入會且為唯一之公會組織，原告認為
    地政士法強制入會及唯一公會之規定已剝奪憲法第14條人民
    有集會及結社之自由。(二)全國各地政士公會入會費高低不一
    ，形成合法壟斷，開業地政士必須任人宰制。(三)地政士法違
    誤特多，行政機關至今未完全貫徹執行本法，獨對未加入公
    會之原告處分，實有欠公平並違法云云，提起訴願，遭訴願
    決定駁回，遂向本院提起行政訴訟。
二、兩造聲明：
　(一)原告聲明：
    1.訴願決定及原處分均撤銷。
    2.訴訟費用由被告負擔。
  (二)被告聲明：
    1.駁回原告之訴。
    2.訴訟費用由原告負擔。
三、兩造之爭點：
  (一)原告主張：
    1.地政士法第30條後半段之規定：在同一區域內，同級之地
      政士公會以一個為限。同法第50條第2款領有執照未加入
      公會... 應處罰等。上述規定均為強制入會且為唯一之公
      會組織，原告認為地政士法強制入會及唯一公會之規定已
      剝奪憲法第14條人民有集會及結社之自由。
    2.全國各地政士公會入會費由1,800元至2萬元（南投縣、嘉
      義市），年會由3,600元至12,000元（新竹市、苗栗縣）
      ，入會費高低不一，形成合法壟斷，開業地政士必須任人
      宰制。
    3.訴願決定書援用大法官釋字第479號釋，其解釋文與本案
      完全不相干。
    4.人民有集會結社之自由，即人民可參與集會及結社或不參
      與集會及結社，只要不妨害他人參與集會及結社就不違法
      或違規。
    5.臺灣已進入自由化及多元化之現代社會，壟斷性之產業及
      事業已儘量消除（如銀行、石油、電信等），本案所依據
      之法條已不合時宜云云。
    6.請判決如起訴之聲明。
  (二)被告主張：
    1.地政士法第33條第1項規定：「地政士登記後，非加入該
      管直轄市或縣（市）地政士公會，不得執業。」、第50條
      規定：「有下列情形之一，而擅自以地政士為業者，由直
      轄市或縣（市）主管機關處新臺幣三萬元以上十五萬元以
      下罰鍰，並限期命其改正或停止其行為；屆期仍不改正或
      停止其行為者，得繼續限期命其改正或停止其行為，並按
      次連續處罰至改正或停止為止：一、未依法取得開業執照
      。二、領有開業執照未加入公會。三、領有開業執照，其
      有效期限屆滿未依本法規定辦理換發。四、開業執照經撤
      銷或廢止者。五、受停止執行業務處分。」；內政部91年
      7 月29日台內中地字第0910011125號令釋：「地政士法（
      下稱本法）業經總統於九十年十月二十四日公布，自九十
      一年四月二十四日施行。有關本法施行後相關執行事宜規
      定如下：一、本法施行前，已執業之土地登記專業代理人
      ，自本法施行之日起，依本法第五十三條第一項規定，無
      須換發地政士開業執照，以地政士身分繼續執業四年，惟
      該等人員仍有本法第三十三條規定之適用。二、土地登記
      專業代理人開業執照，於本法施行之日起四年內申請補發
      或換發時，應發給地政士開業執照，而其有效期限應自本
      法施行之日起算四年，期滿前，應依本法第八條規定申請
      換發，始得繼續執業。（下略）」；內政部91年9月2日台
      內中地字第09100132551號令釋：「已執業之土地登記專
      業代理人，於地政士法施行後，尚未加入該管直轄市或縣
      （市）地政士公會者，請加強宣導該等人員於九十一年十
      月三十一日前加入公會，逾期未加入公會，而擅自以地政
      士為業者，依地政士法第五十條第二款規定辦理。」；
      內政部92年3月24日內授中辦地字第0920081579號函釋：
      「案經本部於九十二年三月四日邀集法務部（未派員）、
      中華民國地政士公會全國聯合會、直轄市、縣（市）政府
      研商獲致結論：... 八、未依法取得地政士證書或地政士
      證書經撤銷或廢止、未領有地政士開業執照、未加入地政
      士公會、領有開業執照而其有效期限屆滿未重行換照、領
      有地政士開業執照經撤銷或廢止或受停止執行業務處分者
      ，其代理之案件，登記機關應於每月十日以前，運用電腦
      作業系統列印清冊，函送該直轄市、縣（市）主管機關查
      處。如經處予罰鍰者，應函知所轄登記機關及其他直轄市
      、縣（市）主管機關。」
    2.卷查地政士法第33條第1項規定：「地政士登記後，非加
      入該管直轄市或縣（市）地政士公會，不得執業。」，其
      立法意旨在建立業必歸會之制度，以利地政士管理，並運
      用公會團體力量，發揮組織功能，協助政府推行政令及服
      務社會。憲法第14條雖規定，人民有集會結社之自由，惟
      憲法第23條亦規定：「以上各條列舉之自由權利，除為防
      止妨礙他人自由、避免緊急危難、維持社會秩序或增進公
      共利益所必要者外，不得以法律限制之。」是以，國家得
      基於公益等其他因素之考量，對人民受憲法所保障之基本
      權利，得以法律加以限制之，地政士法第33條即本於此。
      另依司法院大法官釋字第479號解釋：「憲法第十四條規
      定人民有結社自由，旨在保障人民為特定目的，以共同之
      意思組成團體並參與其活動之自由。」，地政士法並無限
      制地政士不得自行組織社團，原告以地政士法強制入會及
      唯一公會之規定已剝奪憲法第14條人民有集會及結社之自
      由，顯係誤解。
    3.次查「人民團體經費來源如左：一、入會費。二、常年會
      費。三、事業費。四、會員捐款。五、委託收益。六、基
      金及其孽息。七、其他收入。前項第一款至第四款經費之
      繳納數額及方式，應提經會員（會員代表）大會通過，並
      報請主管機關核備後行之。」為人民團體法第33條之規定
      ，全國各地政士公會之會費均應依規定提經會員大會通過
      ，並報經人民團體主管機關核備，並無非由公會理事長或
      少數人擅自決定。
    4.再查地政士法第33條第1項既規定，非加入該管直轄市或
      縣（市）地政士公會，不得執業，且同法第50條第2款復
      規定，領有開業執照未加入公會應予處罰，藉由處罰督促
      地政士早日加入公會，原告於84年1月13日經被告所屬地
      政處核准開業登記，於尚未加入登記所在地之地政士公會
      （即臺北市地政士公會）前即於92年8月27日至桃園縣中
      壢地政事務所以代理人之身分申辦土地登記業務，被告依
      規定據以處罰並無不當，訴願決定應予維持。
    5.綜上所述，本件原告之訴為無理由，請依法駁回原告之訴
      。
    理  由
一、本件原分案編號為本院93年度訴字第1050號，依通常訴訟程
    序審理，惟查原告業依原處分通知送達後30日內改正之事項
    ，已於92年11月25日加入臺北市地政士公會，並不再爭執並
    記明筆錄，是兩造爭執之標的僅為罰鍰3萬元而已，而行政
    訴訟法第229條第1項所定適用簡易程序之數額，業經司法院
    以92年9月17日院台廳行一字第23681號令增至新台幣20萬元
    ，並定於93年1月1日實施，從而系爭行政處分罰鍰金額顯未
    逾20萬元，屬行政訴訟法第229條第1項適用簡易程序之事件
    ，爰改為適用簡易訴訟程序，並不經言詞辯論而為判決，合
    先敘明。
二、按地政士法第7條規定：「地政士應檢具申請書及資格證明
    文件，向直轄市或縣（市）主管機關申請登記，並領得地政
    士開業執照．．．，始得執業。」，同法第33條第1項規定
    ：「地政士登記後，非加入該管直轄市或縣（市）地政士公
    會，不得執業。」，同法第50條第2款規定：「有下列情形
    之一，而擅自以地政士為業者，由直轄市或縣（市）主管機
    關處新臺幣3萬元以上15萬元以下罰鍰，並限期命其改正或
    停止其行為；屆期仍不改正或停止其行為者，得繼續限期命
    其改正或停止其行為，並按次連續處罰至改正或停止為止：
    ．．．二領有開業執照未加入公會。」，同法第53條第1項
    規定：「本法施行前，依法領有土地登記專業代理人證書者
    ，於本法施行後，得依第7條規定，申請開業執照；已執業
    者，自本法施行之日起，得繼續執業4年．．．。」；另內
    政部91年9月2日台內中地字第09100132551號函釋：「已執
    業之土地登記專業代理人，於地政士法施行後，尚未加入該
    管直轄市或縣（市）地政士公會者，請加強宣導該等人員於
    91年10月31日前加入公會，逾期未加入公會，而擅自以地政
    士為業者，依地政士法第50條第2款規定辦理。」
三、查本件原告於84年1月13日經被告所屬地政處核准開業執照
    在案，92年8月27日原告向桃園縣中壢地政事務所以代理人
    身分申請辦理系爭登記案件，經桃園縣政府發現原告為被告
    所轄開業之地政士，未依地政士法第33條規定加入地政士公
    會，乃函請被告處理，有系爭登記案件申請書、桃園縣政府
    92年9月18日府地籍字第0920214405號函、台北市地政士公
    會92年9月30日92北市地公(五)字第2373號函等影本，各一份
    附原處分卷足稽，是原告違反地政士法第33條第1項規定之
    事實，洵堪認定，被告因之依同法第50 條第2款規定，處原
    告3萬元罰鍰，即無違誤。
四、原告訴稱地政士法強制入會及唯一公會之規定已剝奪憲法第
    14條人民有集會及結社之自由等語。惟查地政士法第33條第
    1項規定：「地政士登記後，非加入該管直轄市或縣（市）
    地政士公會，不得執業。」其立法意旨在建立「業必歸會」
    之制度，以利地政士管理，並運用公會團體力量，發揮組織
    功能，協助政府推行政令及服務社會；又依大法官釋字第
    479號解釋：「憲法第14條規定人民有結社自由，旨在保障
    人民為特定目的，以共同之意思組成團體並參與其活動之自
    由。」地政士法並無限制地政士不得自行組織社團，原告以
    地政士法強制入會及唯一公會之規定已剝奪憲法第14條人民
    有集會及結社之自由，顯有誤解。另查地政士公會之會費依
    照人民團體法第33條之規定，應提經會員大會通過，並報經
    人民團體主管機關核備，並非由公會理事長或少數人擅自決
    定，原告訴稱形成合法壟斷，開業地政士必須任人宰制，並
    無憑據，實屬誤會，均無足憑採。
五、綜上，原告所訴非有理由，委無足採，被告引據首揭規定，
    並無不法，訴願決定遞予維持，亦無不合。原告仍執前詞訴
    請撤銷，為無理由，應予駁回。
據上論結，本件原告之訴為無理由，爰依行政訴訟法第98條第3
項前段、第236條、第233條第1項，判決如主文。
中　　華　　民　　國　　94　　年　 　5　　月　 30  　 日
                 臺 北 高 等 行 政 法 院   第 六 庭
      　　　　　　　　　　　　　　　　法　官　陳  鴻  斌
上為正本係照原本作成。
本件以訴訟事件所涉及之法律見解具有原則性者為限，始得於本
判決送達後20日內向本院提出上訴狀並表明上訴理由，如已於本
判決宣示後送達前提起上訴者，應於判決送達後20日內補具上訴
理由（均按他造人數附繕本），且經最高行政法院許可後方得上
訴。
中　　華　　民　　國　   94    年  　5  　月  　30　　日
                                      書記官  蔡  逸  萱
